臺灣高等法院刑事判決
109年度上訴字第3609號
上  訴  人  
即  被  告  林耀輝






上列上訴人即被告因違反毒品危害防制條例案件，不服臺灣桃園
地方法院108年度審訴緝字第82號，中華民國109年3月26日第一
審判決（起訴案號：臺灣桃園地方檢察署108年度毒偵字第565號
），提起上訴，本院判決如下：
    主  文
原判決撤銷。
本件公訴不受理。
    理  由
一、本件公訴意旨略以：上訴人即被告甲○○（下稱被告）前因施
    用毒品案件，經送觀察、勒戒後，認無繼續施用毒品之傾向
    ，於民國104年8月28日執行完畢釋放出所，並由臺灣桃園地
    方檢察署檢察官以104年度毒偵緝字第294號為不起訴處分確
    定。又於102年間，因家暴傷害案件，經臺灣桃園地方法院
    以104年度審簡字第720號判決各判處有期徒刑2月（共3罪）
    、拘役30日確定；再於上開觀察、勒戒執行完畢釋放後5年
    內之104年間，因施用毒品案件，經臺灣新北地方法院（下
    稱新北地院）以105年度簡字第308號判決判處有期徒刑3月
    確定，而上開各罪之宣告刑（即有期徒刑部分），復經新北
    地院以105年度聲字第1775號裁定定應執行有期徒刑7月確定
    ，有期徒刑部分於105年11月1日縮刑期滿執行完畢。詎仍不
    知悔改，分別基於施用第一級、第二級毒品之犯意：
　㈠於107年11月16日上午7時28分許，為警採尿起回溯26小時內
    某時，在臺灣地區不詳地點，以不詳方式，施用第一級毒品
    海洛因1次。
  ㈡於107年11月15日上午10時許，在桃園市○○區○○路0段000號2樓內，以燒烤玻璃球吸食煙霧之方式，施用第二級毒品甲基安非他命1次。嗣於107年11月16日凌晨3時50分許，因另案通緝遭警逮捕，並經警採集其尿液送驗結果，呈現可待因、嗎啡及甲基安非他命陽性反應，而悉上情。
　　因認被告涉犯毒品危害防制條例第10條第1、2項之施用第一、二級毒品罪嫌等語。
二、按毒品危害防制條例於民國109年1月15日修正公布，除第18
    條、第24條、第33條之1以外，自6個月後即109年7月15日施
    行，其中第35條之1第1款及第2款前段規定，修正施行前犯
    第10條之罪之案件，於修正施行後，偵查中，由檢察官依修
    正後規定處理；審判中，由法院或少年法院（地方法院少年
    法庭）依修正後規定處理。是犯第10條之罪者，不論係修正
    前後，均應依新法規定處理。又本次修正之毒品條例第20條
    第3項及第23條第2項，雖僅將原條文之再犯期間由「5年」
    改為「3年」，惟鑑於採取傳統刑事機構式處遇，將施用毒
    品者監禁於監獄內，僅能短期間防止其接觸毒品，因慣用毒
    品產生之「心癮」根本無法根除，並慮及毒品條例施行多年
    累積之戒毒經驗及實效，暨逐步擴充之醫療、戒癮機構、專
    業人力、社區支援系統等資源，尤以本次毒品條例第24條修
    正，擴大檢察官對施用毒品者附條件緩起訴處分之範圍，使
    其能視個案具體情形給予適當多元社區處遇。準此，本次修
    正後對於施用毒品者之思維，自應與時俱進，擺脫以往側重
    於「犯人」身分之處罰，著重其為「病患」之特質，並以「
    治療」疾病為出發點，重新評價前揭所謂「3年後再犯」之
    意義。基於憲法應保障人民之生存權，及根據每個國民生存
    照顧需要提供基本給付之理念，為協助施用毒品者戒除毒癮
    復歸社會，對於經監獄監禁處遇後仍再犯之施用毒品者，更
    應恢復以機構內、外之治療協助其戒除毒癮。此即本次修正
    毒品條例第20條第3項關於施用毒品者所謂「3年後再犯」係
    何所指之立法真諦。換言之，除檢察官優先適用第24條命附
    條件緩起訴處分處遇（不論幾犯，亦無年限）外，對於施用
    毒品初犯者，即應適用第20條第1項、第2項為機構內之觀察
    、勒戒或強制戒治；若於上開機構內處遇執行完畢釋放後，
    於「3年內再犯」者，依第23條第2項規定，應依法追訴；倘
    於「3年後再犯」自應再回歸到傳統醫療體系機構內重為觀
    察、勒戒或強制戒治之治療。是對於戒除毒癮不易者，唯有
    以機構內、外處遇及刑事制裁等方式交替運用，以期能控制
    或改善其至完全戒除毒癮。從而，現行毒品危害防制條例既
    認施用毒品者具有「病患性犯人」特質，強調「治療勝於處
    罰」、「醫療先於司法」，則對於毒品條例第20條第3項及
    第23條第2項所謂「3年後（內）再犯」，應跳脫以往窠臼，
    以「3年」為期，建立「定期治療」之模式。其規定中所謂
    「3年後再犯」，只要本次再犯（不論修正施行前、後）距
    最近1次觀察、勒戒或強制戒治執行完畢釋放，已逾3年者，
    即該當之，不因其間有無犯第10條之罪經起訴、判刑或執行
    而受影響，最高法院刑事大法庭109年度台上大字第3826號
    裁定意旨可參。
三、本院查：
　㈠被告前因施用毒品案件，經臺灣桃園地方法院以103年度毒聲
    字第695號裁定送觀察、勒戒後，因無繼續施用傾向，於104
    年8月28日執行完畢釋放出所，並由臺灣桃園地方檢察署檢
    察官以104年度毒偵緝字第294號為不起訴處分確定，有本院
    被告前案紀錄表1份（見本院卷第38至39、74頁）在卷可參
    。
　㈡又被告前因施用毒品案件，經臺灣桃園地方檢察署檢察官於1
    06年9月12日以106年度毒偵字第2413號為附命完成戒癮治療
    之緩起訴處分確定，緩起訴期間自106年9月30日起至108年3
    月29日止，嗣因被告於緩起訴期間內，未依指定時間完成心
    理輔導治療，及預防再犯所為之必要命令，經同署檢察官以
    107年度撤緩字第247號撤銷上開緩起訴處分確定，並聲請簡
    易判決處刑，經臺灣桃園地方法院以107年度桃簡字第2254
    號判決判處有期徒刑3月確定，後於107、108年間，因施用
    毒品遭判刑4月、4月、8月、5月、4月確定等情，有上開緩
    起訴處分書（見本院卷第91至92頁）、上開撤銷緩起訴處分
    書（見本院卷第93至94頁）、上開聲請簡易判決處刑書（見
    本院卷第95至97頁）各1份，及前揭被告前案紀錄表在卷可
    憑。被告既未完成「附命完成戒癮治療之緩起訴處分」，即
    難認被告事實上已接受等同「觀察、勒戒或強制戒治」執行
    完畢釋放之處遇。是本件被告最近1次因毒品而經觀察、勒
    戒執行完畢之日應為104年8月28日。
　㈢本件被告於107 年11月15日上午10時許、107 年11月16日上
    午7 時28分許為警採尿起回溯26小時內某時，再犯本案施用
    第一級毒品之犯行，顯距其最近1次因施用毒品而經觀察、
    勒戒執行完畢之日逾3年，依前述規定及說明，本案即應再
    予觀察、勒戒或強制戒治。
　㈣檢察官依修正前毒品危害防制條例規定對本件提起公訴，起
    訴程序固未違背當時之規定，然依新修正之毒品危害防制條
    例規定，本案已不得追訴，從而，檢察官就本件提起公訴，
    自屬起訴程序違背規定，應諭知不受理判決。
四、撤銷改判之理由：
  ㈠撤銷之理由：原審未及審酌前述修正後之毒品危害防制條例
    規定逕予論罪科刑，容有未當。被告上訴主張本件量刑過重
    ，應減輕其刑云云，固無理由，然原判決既有上開可議之處
    ，即屬無可維持而應撤銷改判。
  ㈡判決不受理之理由：
　1.刑事訴訟法第303條第1款規定，案件有起訴之程序違背規定
    之情形者，應諭知不受理之判決。此所稱之起訴之程序違背
    規定，係指檢察官提起公訴之訴訟行為於程序上有違法律之
    規定而言。而提起公訴之訴訟行為是否於程序上有違法律規
    定，原則上，固是以起訴時所存在之事項及法律規定為判斷
    ，惟檢察官起訴後始發生之情事變更事由，致法院不能為實
    體審理及判決亦屬「起訴之程序違背規定」。法院於解釋、
    適用本次毒品條例上開修正條文時，允宜遵循醫療專業及刑
    事政策，保障施用毒品者為病患性犯人之健康權，兼顧保護
    社會安全及恪遵正當法律程序，確保法治國公平法院之具體
    實現。又本於權力分立原則，法院對檢察官職權行使，應予
    以尊重，雖非謂不得為適度之司法審查，惟對於施用毒品者
    本次所犯如距最近1次觀察、勒戒或強制戒治執行完畢釋放
    後，已逾3年者，檢察官既得本於立法者所賦與之職權裁量
    是否聲請法院裁定觀察、勒戒或為命附條件（現行法僅能附
    命完成戒癮治療）緩起訴處分之多元化處遇，即聲請法院裁
    定機構內之觀察、勒戒並非檢察官所得採取之唯一途徑，法
    院自不能僭越檢察官之職權，逕對施用毒品者裁定應予觀察
    、勒戒或強制戒治。雖修正後之毒品條例第35條之1第2款規
    定：「審判中之案件，由法院或少年法院（地方法院少年法
    庭）依修正後規定處理；依修正後規定應為不起訴處分或不
    付審理之裁定者，法院或少年法院（地方法院少年法庭）應
    為免刑之判決或不付審理之裁定。」另該條款之立法說明亦
    謂：「若該等案件於修正施行前已繫屬於法院或少年法院（
    地方法院少年法庭）者，『為求程序之經濟，法院或少年法
    院（地方法院少年法庭）應依修正施行後之規定處理，即應
    依職權為觀察、勒戒或強制戒治之裁定』」等語，似欲透過
    立法說明由法院依職權裁定觀察、勒戒或強制戒治，以替代
    第20條第1項、第2項所定應由檢察官提出觀察、勒戒或強制
    戒治之聲請，惟若檢察官之「起訴之程序違背規定」，法院
    當不能「為求程序之經濟」便宜行事，而應嚴守程序上之正
    義，尊重檢察官之裁量權，並保障施用毒品者能獲得妥適並
    完善治療或其他有利戒毒途徑處遇之機會（最高法院109年
    度台上字第3826號判決參照）。
　2.查本案被告施用第一級、第二級毒品時間，距其最近1次觀
    察、勒戒執行完畢之日已逾3年（已如前述），縱被告曾於
    期間因施用毒品，經撤銷上開附命完成戒癮治療之緩起訴處
    分，且其後多次因施用毒品，經起訴、判刑，依前開說明，
    仍應依修正後之毒品危害防制條例第20條第3項、現行第24
    條等規定，由檢察官基於一次性之整體規劃而重啟處遇程序
    ，視被告個案情形，是否適合「觀察、勒戒或強制戒治」或
    給予「附命完成戒癮治療緩起訴處分」。檢察官逕予提起公
    訴，法院無從替代檢察官為上開合義務性之裁量處遇，應認
    本件起訴程序違背規定，且無從補正，依法應諭知不受理判
    決，並不經言詞辯論為之。
據上論結，應依刑事訴訟法第369條第1項前段、第364條、第303
條第1款、第307條，判決如主文。
本案經檢察官康惠龍提起公訴。
中　　華　　民　　國　　109 　年　　12　　月　　24　　日
                  刑事第十二庭  審判長法　官  陳如玲
                                      法　官  廖建瑜
                                      法　官  蔡如惠
以上正本證明與原本無異。
施用第二級毒品部分不得上訴。
施用第一級毒品部分如不服本判決，應於收受送達後20日內向本
院提出上訴書狀，其未敘述上訴之理由者並得於提起上訴後20日
內向本院補提理由書（均須按他造當事人之人數附繕本）「切勿
逕送上級法院」。
                                      書記官  黃郁珊
中　　華　　民　　國　　109 　年　　12　　月　　25　　日